【裁判字號】    96,簡上,53
【裁判日期】    970128
【裁判案由】    異議之訴等
【裁判全文】
臺灣嘉義地方法院民事判決  96年度簡上字第53號
上  訴  人  丁○○
            丙○○
            戊○○
前列共同
訴訟代理人  盧奇南律師
被上訴人    寅○
                        14號
            乙○○
            甲○○
                        巷2號
            己○○
                         1號
            辛○○○
            壬○○
                         133號
            庚○○
                         6號
            丑○○
                         1號
            子○○
                         2號
            卯○○
                         8樓2
            辰○○
            癸○○
上列當事人間異議之訴事件，上訴人對於中華民國九十六年三月
廿九日本院九十六年嘉簡字第八七號第一審判決提起上訴，本院
於九十七年一月十四日言詞辯論終結，判決如下：
    主      文
上訴駁回。
第二審訴訟費用由上訴人負擔。
    事實及理由
一、被上訴人寅○、乙○○、甲○○、辛○○○、壬○○、卯○○、丑○○、子○○、癸○○經合法通知，無正當理由均未
    到庭，核無民事訴訟法第三百八十六條所列各款情形，爰依
    上訴人之聲請，由其一造辯論而為判決；又按確認之訴非原
    告有即受確認判決之法律上利益者，不得提起。所謂即受確
    認判決之法律上利益，係指法律關係之存否不明確，原告主
    觀上認其在法律上之地位有不安之狀態存在，且此種不安之
    狀態，能以確認判決將之除去者而言（最高法院五十二年臺
    上字第一二四０號判例可資參照）。本件上訴人起訴確認其
    等就坐落嘉義縣新港鄉○○段精忠小段三０六地號土地，面
    積為一三九平方公尺，重劃多出面積三一平方公尺即附圖所
    示Ａ部分（下稱系爭土地）之所有權存在，被上訴人則否認
    上訴人等就系爭土地有單獨所有權存在，是兩造就系爭土地
    之所有權狀態已有爭執，而此法律上不安之狀態，得以確認
    判決除去之，因此，上訴人提起本件訴訟自有確認利益，核
    與前揭說明，尚無不符，均合先敘明。
二、上訴人主張：緣坐落嘉義縣新港鄉○○段精忠小段二二五地
    號土地，於民國六十六年三月十四日分割前係由訴外人梁金
    枝、吳金全、林連財及被上訴人乙○○、甲○○、庚○○、
    寅○等七人共有，分割前為梁金枝、吳金全（上訴人之父）
    、乙○○、甲○○、林連財（被上訴人己○○之父）、庚○○、寅○等七人所共有，經分割為同段二二五之一、二二五
    之二、二二五之三、二二五之四、二二五之五及二二五之六
    地號等六筆土地，其中二二五之六地號土地，面積為一０八
    平方公尺，其後經過土地重劃變更為嘉義縣新港鄉○○段精
    忠小段三０六地號土地，面積為一三九平方公尺，重劃多出
    面積三一平方公尺如附圖所示Ａ部分即系爭土地，該多出部
    分實際上為上訴人之先父吳金全生前與共有人口頭上預留，
    應將該部分登記為上訴人所有，在嘉義縣新港鄉○○段精忠
    小段三００地號土地內，然地政人員未列入登記簿謄本內，
    反將該部分誤劃入同段三０六地號土地，故本件土地於辦理
    分割及重劃時，地政人員登記錯誤。準此，上訴人對於系爭
    土地所有權之有無，顯有受確認判決之法律上利益，且若經
    確認該土地為上訴人所有，則本院九十二年度執字第一六二
    九七號上訴人與被上訴人辛○○○、壬○○、己○○間拆屋
    交地執行事件，就系爭土地所為之強制執行程序應有違誤，
    並聲明：(一)原判決廢棄；(二)確認上訴人就本院九十二年度執
    字第一六二九七號強制執行事件所執行坐落嘉義縣新港鄉○○段精忠小段三０六號土地上如附圖所示Ａ部分面積三一平
    方公尺之土地所有權存在；(三)被上訴人等應將上述土地所有
    權移轉登記與上訴人，並按持分各三分之一保持共有；(四)鈞
    院就兩造間共有坐落嘉義縣新港鄉○○段精忠小段三０六地
    號土地所為九十二年度執字第一六二九七號強制執行程序應
    予撤銷；(五)第二審訴訟費用由被上訴人負擔等語（原審為上
    訴人敗訴之判決，上訴人不服，提起上訴，嗣於本院言詞辯
    論前撤回前揭(四)部分之上訴）。
三、被上訴人部分：
  (一)被上訴人寅○、乙○○、甲○○、辛○○○、壬○○、卯○○、丑○○、子○○、癸○○經合法通知，無正當理由均未
    到庭，其中被上訴人辛○○○、壬○○、己○○則以書面抗
    辯：
  (1)本件源自鈞院八十九年嘉簡字第四六九號拆屋還地案件，該
    案判決上訴人應將系爭土地上如附圖所示Ａ、Ｂ、Ｃ、Ｄ所
    圍成之水泥地，以及ＡＢ矮牆與ＣＤ圍牆拆除（面積合計三
    一平方公尺；亦即系爭土地【上訴人附圖所指之Ａ部分】）
    ，並將土地返還全體共有人，嗣經鈞院以九十年度簡上字第
    一二三號民事判決維持一審判決，駁回上訴確定；又上述確
    定判決經聲請執行，由鈞院以九十二年執字第一六二九七號
    事件進行，上訴人提起債務人異議之訴，亦經鈞院以九十四
    年嘉簡字第三三八號判決敗訴，經上訴後，亦經鈞院駁回上
    訴確定；嗣上訴人對上述債務人異議之訴提再審均遭駁回，
    其另聲請停止執行，經被上訴人提起抗告，亦經鈞院以九十
    六年度抗字第四０號將原裁定廢棄確定，並已於九十六年十
    月廿五日上午執行拆除完畢，本件上訴人之請求與上述案件
    之當事人相同、訴訟標的相同、訴之原因事實相同，應屬違
    反一事不再理原則，當予駁回。
  (2)上訴人主張地政人員登記錯誤，其應依照土地登記規則第一
    三四條第一、二項規定申請更正登記，其據以訴請被上訴人
    移轉登記系爭土地予上訴人，應於法無據。
  (3)又本件上訴人主張之事實縱屬實在，亦屬發生於九十年簡上
    字第一二三號請求拆屋還地事件，事實審言詞辯論前，與債
    務人異議之訴要件不合，且前揭八十九年度嘉簡字第四六九
    號拆屋還地事件，當事人僅辛○○○、壬○○、己○○，本
    件上訴人則將全體共有人列入為上訴人而提起異議之訴，應
    無實體上權利保護要件，已為前述敗訴效力所及，其訴顯無
    實益等語。並聲明：上訴人之上訴駁回。
  (二)被上訴人庚○○、辰○○及己○○另以：上訴人請求確認及
    移轉之系爭土地為全體所共有，並非上訴人單獨所有，上訴
    人不顧共有事實，無權占用土地僅為停車方便，造成其他共
    有人無法順利出入，被上訴人就無出入道路，且相同之事件
    ，一再濫訴以拖延執行程序，並無理由等語，並均聲明：上
    訴人之上訴駁回。
四、按當事人主張有利於己之事實者，應就事實有舉證責任，民
    事訴訟法第二七七條第一項定有明文。經查：
  (一)本件被上訴人己○○、壬○○及辛○○○前以上訴人無權占
    用系爭土地建築圍牆、矮牆為由，訴請上訴人拆屋還地等情
    ，業經本院八十九年度嘉簡字第四六九號、九十年度簡上字
    第一二三號民事判決被上訴人己○○、壬○○及辛○○○上
    述請求勝訴在案，並持該確定判決向本院聲請對上訴人實施
    強制執行，業已執行完畢等情，為兩造所不爭執，並有土地
    登記謄本附卷可稽，復據原審依職權調閱本院八十九年度嘉
    簡字第四六九號、九十年度簡上字第一二三號拆屋還地事件
    卷宗及本院依職權調取九十二年度執字第一六二九七號拆屋
    交地執行卷宗核閱屬實，堪信為真實。
  (二)次查，坐落嘉義縣新港鄉○○段精忠小段三０六地號土地，
    面積為一三九平方公尺（包括系爭土地部分三一平方公尺）
    為兩造所共有等情，有土地謄本附於原審卷可憑。雖上訴人
    以系爭土地當時在重劃時，全體共有人同意分配予上訴人之
    父吳金全，及因地政機關登記有誤，而訴請確認系爭土地為
    其三人所共有人，與請求移轉登記系爭土地予上訴人三人，
    並保持共有部分，惟為被上訴人所否認，並均辯稱：系爭土
    地為兩造所共有等語，則上訴人對於其等為系爭土地單獨所
    有人之事實，應負舉證責任。然上訴人對此並未提出任何證
    據以實其說，且參以上訴人與被上訴人辛○○○等三人在前
    述八十九年度嘉簡字第四六九號、九十年度簡上字第一二三
    號拆屋還地案件中，上訴人之抗辯為『系爭土地屬共有，但
    經全體共有同意由原告分管』，已非主張系爭土地為其等單
    獨所有，況前述90年簡上字第123號民事判決已明確審認：
    上訴人就有無分管契約存在，既無書面存在，復未取得該土
    地分割時，最為知悉系爭土地究有無分管契約存在之其他共
    有人證詞，以資佐證其所抗辯之分管事實係屬真實，反而僅
    以系爭土地有柏油路面之舖設、水管之埋設及各共有人所分
    得土地等現況，證明系爭土地有分管契約存在，實已本末倒
    置，再徵之證人甲○○之證詞，可見上訴人據此所為之抗辯
    ，仍無可採甚明，此有該民事卷可憑。準此，上訴人以前述
    事由，主張其等為系爭土地單獨所有權人乙節，既與前述土
    地登記謄本所實際登記情況不符，復未提出其他積極證據以
    實其說，上訴人之請求洵屬無據，自難准許。
  (三)從而，上訴人等人主張其等為系爭土地之單獨所有權人，並
    非與被上訴人等人共有，且訴請確認（上訴人三人單獨共有
    ）所有權存在，被上訴人等人應將系爭土地移轉登記予上訴
    人，即屬無據，難認有理由。
五、次按確定之終局判決就經裁判之訴訟標的有既判力，當事人
    應受其拘束，此民事訴訟法第四百條第一項定有明文。查本
    件上訴人曾以被上訴人辛○○○、壬○○及己○○三人為被
    告，亦以與本件相同之理由，即以土地重劃後之嘉義縣新港
    鄉○○段精忠小段三０六地號土地，面積為一三九平方公尺
    ，多出面積三十一平方公尺，該多出部分實際上為上訴人之
    先父吳金全生前與共有人口頭上預留，應將該部分登記為上
    訴人所有之嘉義縣新港鄉○○段精忠小段三００地號土地內
    ，地政人員未列入登記簿謄本內，反將該部分誤劃入前述三
    ０六地號土地為由，提起債務人異議之訴，並經本院以九十
    四年度嘉簡字第三三八號判決上訴人敗訴，上訴人上訴後，
    另經本院以九十四年度簡上字第七０號判決駁回原告上訴確
    定，此有上述判決書與確定證明書影本附於原審卷可查，並
    經原審調閱上述案件卷宗核閱屬實。上訴人復以被上訴人辛○○○、壬○○及己○○三人所提起之本件異議之訴，應屬
    違反既判力原則而再重複起訴，難認合法。
六、綜上所述，上訴人訴請確認其等就本院九十二年度執字第一
    六二九七號強制執行事件所執行坐落嘉義縣新港鄉○○段精
    忠小段三０六號土地上如附圖所示Ａ部分面積三一平方公尺
    之土地所有權存在，及被上訴人等應將上述土地所有權移轉
    登記與上訴人，並按持分各三分之一保持共有乙節，而提起
    本件債務人異議之訴，為無理由，均應予駁回。是則，原審
    為上訴人敗訴之判決，核無不合。上訴意旨指摘原判決不當
    ，求予廢棄改判，非有理由，應駁回其上訴。至兩造其餘主
    張及所提證據與本院上開論斷無涉或無違，不予贅述。
七、據上論結，本件上訴為無理由，依民事訴訟法第第四三六條
    之一第三項、第四四九第一項、第三八五條第一項、第八五
    條第一項，判決如主文。
中    華    民    國    97    年    1    月     28    日
                民事第一庭審判長法  官  林世芬
                                法  官  涂裕洪
                                法  官  李文輝
以上正本係照原本作成。
本判決不得上訴。
中    華    民    國    97    年    1     月    28    日
                                書記官  黃秀嬌


司法院資訊處製作；財團法人民間司法改革基金會備份。
